【裁判字號】    98,易,1589
【裁判日期】    990514
【裁判案由】    詐欺等
【裁判全文】
臺灣高雄地方法院刑事判決              98年度易字第1589號
公  訴  人  臺灣高雄地方法院檢察署檢察官
被      告  乙○○原名鐘立強.
上列被告因詐欺案件，經檢察官提起公訴（97年度偵緝字第154
號、第1498號），嗣被告於本院準備程序進行中，就被訴事實為
有罪之陳述，經告知簡式審判程序之旨，並聽取檢察官及被告之
意見後，本院合議庭裁定由受命法官獨任改依簡式審判程序審理
，判決如下：
    主  文
乙○○連續商業負責人，以明知為不實之事項而填製會計憑證，
處有期徒刑拾月，減為有期徒刑伍月，如易科罰金以銀元參佰元
即新臺幣玖佰元折算壹日。
    犯 罪 事 實
一、乙○○係「宸享食品有限公司」（址設：高雄市○○區○○
    路176 之2 號，下稱宸享公司）之負責人，且為商業負責人
    。乙○○因其所經營之宸享公司入不敷出，財務陷入困境，
    竟思向金融機構以不實交易辦理票據貼現或借款之式詐取資
    金，其明知宸享公司並未與利鑫食品行（下稱利鑫公司、實
    際負責人：姚文卿）及松板食品有限公司（下稱松板公司、
    實際負責人：姚文卿、洪正雄）有生意往來，竟基於意圖為
    自己不法所有及填製不實會計憑證之概括犯意，而為下列行
    為：
  (一)於民國95年3 月初某日，以不詳方式取得松板公司所簽發之
    支票1 紙後（支票號碼：AC0000000號、發票日期95年7月15
    日、票面金額：【新臺幣】227,010 元），即在宸享公司，
    開立買受人為松板公司之不實統一發票1 紙（發票號碼：LU
    0000 0000 號、發票日期：95年3 月6 日、銷售額：216,20
    0 元、含稅金額：227,010 元），再持上開支票及不實之統
    一發票，向台北富邦商業銀行有限公司鳳山分行（下稱台北
    富邦銀行）辦理票據貼現貸款，致使台北富邦銀行誤認宸享
    公司與松板公司確實有此交易而陷於錯誤，因而貸予支票金
    額八成即181,608 元。
  (二)於95年5 月初某日，以不詳方式取得利鑫公司所簽發之支票
    2 紙後（支票號碼：NKA0000000號、發票日期95年8 月31日
    、票面金額：275,000 元；支票號碼：NKA0000000號、發票
    日期：95年9月5日、票面金額：227,000 元），即在宸享公
    司，開立買受人為利鑫公司之不實統一發票2 紙（發票號碼
    ：MU 00000000 號、發票日期：95年5 月3 日、銷售額：34
    7,810 元、含稅金額：365,200 元；發票號碼：MU00000000
    號、發票日期：95年5 月4 日、銷售額：342,857 元、含稅
    金額：360, 000元），再持上開支票及不實之統一發票，向
    華僑商業銀行高雄分行（下稱華僑銀行）辦理票據貼現貸款
    ，致使華僑銀行誤認宸享公司與利鑫公司確實有此交易而陷
    於錯誤，因而貸予金額580,000 元。
  (三)嗣因前述為詐取上開銀行資金，所交付各該銀行之前開支票
    ，屆期後經貸款銀行提出交換後均遭退票，而乙○○亦未就
    所借款項有何清償行為，始悉上情。
二、案經法務部調查局高雄縣調查站移送臺灣高雄地方法院檢察
    署檢察官偵查起訴。
    理  由
一、本件被告乙○○所犯係死刑、無期徒刑、最輕本刑為3 年以
    上有期徒刑以外之罪，其於準備程序中就被訴事實為有罪之
    陳述，經本院告知簡式審判程序之旨，並聽取公訴人及被告
    之意見後，本院認宜進行簡式審判程序，依刑事訴訟法第27
    3 條之1 第1 項規定進行簡式審判程序，合先敘明。
二、前揭事實，業據被告於本院審理時坦承不諱，核與證人姚文
    卿、洪正雄、高竹聲、闕淑儀、董萬福所證相符，並有台北
    富邦銀行鳳山分行95年9 月26日（95）北富銀鳳字第353 號
    函暨所檢附之附件、華僑銀行高雄分行95年9 月26日（95）
    僑銀高營字第269 號函及所檢附之附件、財政部高雄市國稅
    局左營稽徵所95年10月12日財高國稅左營業字第0950012231
    號函及同年10月17日財高國稅左營業字第0950012432號函在
    卷可稽，另有前開不實之發票影本三紙在卷可憑，足認被告
    之自白與事實相符，本案事證明確，被告犯行足堪認定，應
    依法論科。
三、論罪科刑：
  (一)新舊法比較：按行為後法律有變更者，適用行為時之法律。
    但行為後之法律有利於行為人者，適用最有利於行為人之法
    律，刑法第2條 第1 項定有明文。查被告於前開行為後，商
    業會計法於95 年5月24日修正公布全文83條，並自公布日施
    行，刑法相關規定亦於94年1 月7 日修正通過，於94年2 月
    2 日公布，於95年7 月1 日施行。職是，本件自應就被告行
    為前、後相關法律有修正者，依前揭規定加以比較適用。茲
    說明如下：
  1.商業會計法第71條第1 款規定於95年5 月24日修正前、後，
    構成要件並無更動，但原規定之法定刑為「5 年以下有期徒
    刑、拘役或科或併科新臺幣15萬元以下罰金」，修正後提高
    為「5 年以下有期徒刑、拘役或科或併科新臺幣60萬元以下
    罰金」，是比較修正前、後之法條規定，自以舊法之規定對
    於被告較為有利。
  2.刑法分則編各罪所定罰金之貨幣單位原為銀元，且依修正前
    刑法第33條第5 款規定，罰金刑為1 銀元以上，而有關罰金
    倍數之調整及銀元與新台幣之折算標準，則定有「罰金罰鍰
    提高標準條例」及「現行法規所定貨幣單位折算新台幣條例
    」，除罰金以1 銀元折算3 元新台幣外，並將72年6 月26日
    以前修正之刑法部分條文罰金數額提高2 至10倍，其後修正
    者則不再提高倍數；嗣修正後刑法第33條第5 款則將罰金刑
    提高為新台幣1 千元以上，並以百元計算之，且因刑法第33
    條第5 款所定罰金貨幣單位既已改為新台幣，刑法分則編各
    罪所定罰金之貨幣單位亦應配合修正為新台幣，且考量刑法
    修正施行後，不再適用「現行法規所定貨幣單位折算新台幣
    條例」，為使刑法分則編各罪所定罰金之最高數額與刑法修
    正前趨於一致，爰增訂刑法施行法第1 條之1 規定，將刑法
    分則編各罪所定罰金之貨幣單位均改為新台幣，並將72年6
    月26日以前修正之刑法部分條文罰金數額提高為30倍，其後
    修正者則提高為3 倍。是以刑法分則編各罪所定罰金刑之最
    高數額，於上開規定修正後仍屬一致，並無不同；但其罰金
    刑之最低數額，修正前1 銀元以上之規定，經配合修正前罰
    金罰鍰提高標準條例第2 條（現已刪除）規定，就其原定數
    額提高為10倍，再經折算，即為新台幣30元，因修正後已提
    高為新台幣1 千元以上，是修正後規定並非較有利於被告。
  3.刑法第55條後段之牽連犯及第56條連續犯之規定，業已修正
    ，修正後，牽連犯即不再從一重處斷，連續犯亦不再以一罪
    論，則被告所犯多次違反商業會計法罪應各別獨立，分別論
    處；所犯詐欺及違反商業會計法罪，亦各均獨立，應各別論
    罪而併合處罰，所犯自較原刑法以牽連犯、連續犯論斷為重
    ，經比較新、舊法結果，自以適用修正前之牽連犯、連續犯
    較有利於被告。
  4.刑法罰金刑之加重，依修正後刑法第67條規定，其最高度及
    最低度同加重之，較修正前刑法第67條所定，僅加重其最高
    度，經比較結果，以行為時即修正前刑法第67條規定較有利
    於被告。
  5.綜合上述，修正後商業會計法及刑法相關規定，對於被告並
    非有利，經比較結果，本案應適用修正前商業會計法及修正
    前刑法之規定，為被告論罪科刑之依據。
  (二)按統一發票為商業會計法第15條第1 款所列之原始憑證，屬
    商業會計憑證之一種，係公司營業所開立。又商業會計法第
    71條第1 款以明知為不實之事項，而填製會計憑證或記入帳
    冊之罪，原即含有業務上登載不實之本質，為刑法第215 條
    之特別規定，不另論以該條之罪。查被告為宸享公司之負責
    人，其以犯罪事實欄一、(一)、(二)所示之不實發票，虛增公司
    業績，再持以不明方式所取得如犯罪事實欄一、(一)、(二)所示
    公司之支票，向金融機構詐貸款項，核其所為，係犯95年5
    月24日修正前商業會計法第71條第1 款之明知為不實事項而
    填製會計憑證罪及刑法第339 條第1 項詐欺取財罪。公訴人
    認被告製作不實統一發票部分，應論以刑法第215 條之偽造
    文書罪等語，揆諸首開說明，容有未洽，然起訴基本事實同
    一，爰依法變更起訴法條。被告多次違反商業會計法及詐欺
    取財犯行，分係犯構成要件相同之罪名，顯均係基於概括犯
    意而為，均為連續犯，均依修正前刑法第56條規定各以一違
    反商業會計法及詐欺取財罪論，並均加重其刑。所犯違反商
    業會計法與詐欺取財罪間，有方法目的之裁判上一罪關係，
    應依修正前刑法第55條規定，從較重之連續違反修正前商業
    會計法第71條第1 款商業負責人明知不實事項而填製會計憑
    證罪處斷。爰審酌被告以不實之發票，向銀行詐貸資金，除
    損及銀行利益外，並嚴重破壞商業會計憑證之可信性，對商
    業交易秩序之危害甚巨，惟念被告並無犯罪經判處有期徒刑
    之前科，素行尚佳，有卷附臺灣高等法院被告前案紀錄表在
    卷可憑，且犯後坦承犯行態度良好，並衡酌本件被告詐領之
    金額等一切情狀，量處如主文所示之刑。又被告犯罪後，中
    華民國九十六年罪犯減刑條例業於96年7 月4 日公布，於同
    年月16日起施行，按該減刑條例施行前，經通緝而未於96年
    12月31日以前自動歸案接受偵查、審判或執行者，不得依該
    條例減刑，上開減刑條例第5 條定有明文，而本件被告犯行
    係在96年4 月24日以前所為，所犯為中華民國九十六年罪犯
    減刑條例第3 條以外之罪，其於96年12月27日經臺灣台中地
    方法院檢察署通緝，嗣於97年1 月10日緝獲，有臺灣高雄地
    方法院檢察署通緝書及內政部警政署國道公路警察局第七警
    察隊通緝案件報告書各乙份在卷足徵，是其於偵查中經通緝
    及緝獲之時間，均係在中華民國九十六年罪犯減刑條例施行
    後，非屬上開條例第5 條所定限制適用減刑之情形，復無不
    得減刑之情形，自應依該條例第7 條、第2 條第1 項第3 款
    規定減其宣告刑二分之一，並依該條例第9 條之規定諭知易
    科罰金之折算標準（被告行為後，刑法第41條易科罰金折算
    標準之規定，修正為「犯最重本刑為5 年以下有期徒刑以下
    之刑之罪，而受6 個月以下有期徒刑或拘役之宣告者，得以
    新臺幣1,000 元、2,000 元或3,000 元折算1 日，易科罰金
    」；惟修正前依罰金罰鍰提高標準條例第2 條前段（現已廢
    止）規定，易科罰金之折算標準最高為銀元300 元，最低為
    銀元100 元，即新臺幣900 元或300 元，是比較修正前後之
    易科罰金折算標準，以修正前刑法之規定，較有利於被告，
    爰依刑法第2 條第1 項前段之規定，適用最有利於被告之行
    為時法即修正前刑法第41條第1 項前段、廢止前罰金罰鍰提
    高標準條例第2 條規定，諭知易科罰金之折算標準。）
據上論斷，應依刑事訴訟法第273 條之1 、第284 條之1 、第29
9 條第1 項前段、第300 條，95年5 月24日修正前商業會計法第
71條第1 款，刑法第11條前段、第2 條第1 項、第339 條第1 項
，修正前刑法第56條、第55條後段、第41條第1 項前段，廢止前
罰金罰鍰提高標準條例第2 條，現行法規所定貨幣單位折算新臺
幣條例第2 條，中華民國九十六年罪犯減刑條例第2 條第1 項第
3 款、第7 條、第9 條，判決如主文。
本案經檢察官甲○○到庭執行職務。
中    華    民    國    99    年    5     月    14    日
                  刑事第十四庭  法  官  林揚奇
以上正本證明與原本無異。
如不服本判決應於收受判決後10日內向本院提出上訴書狀，並應
敘述具體理由。其未敘述上訴理由者，應於上訴期間屆滿後20日
內向本院補提理由書(均須按他造當事人之人數附繕本)「切勿逕
送上級法院」。
中    華    民    國    99    年    5     月    14    日
                                書記官  何明昌
附錄本判決論罪之法條：
刑法第339條：
意圖為自己或第三人不法之所有，以詐術使人將本人或第三人之
物交付者，處5 年以下有期徒刑、拘役或科或併科1 千元以下罰
金。
以前項方法得財產上不法之利益或使第三人得之者，亦同。
前二項之未遂犯罰之。
95年5 月24日修正前商業會計法第71條第1 款
商業負責人、主辦及經辦會計人員或依法受託代他人處理會計事
務之人員有下列情事之一者，處5 年以下有期徒刑、拘役或科或
併科新臺幣15萬元以下罰金：
一、以明知為不實之事項，而填製會計憑證或記入帳冊。
二、故意使應保存之會計憑證、會計帳簿報表滅失毀損。
三、偽造或變造會計憑證、會計帳簿報表內容或毀損其頁數。
四、故意遺漏會計事項不為記錄，致使財務報表發生不實之結果
    。
五、其他利用不正當方法，致使會計事項或財務報表發生不實之結果。

司法院資訊處製作；財團法人民間司法改革基金會備份。
